【裁判字號】    89,訴,213
【裁判日期】    900315
【裁判案由】    農保
【裁判全文】
臺北高等行政法院判決                              八十九年度訴字第二一三號
                              .
    原      告  甲○○
    被      告  內政部
    代  表  人  張博雅部長）.
    訴訟代理人  楊錦青
                乙○○
右當事人間因農保事件，提起行政訴訟。本院判決如左：
    主  文
原告之訴駁回。
訴訟費用由原告負擔。
    事  實
緣原告係花蓮縣鳳榮地區農會申報加入農民健康保險之被保險人，因青光眼致殘，於
民國（下同）八十八年二月八日向勞工保險局（下稱勞保局）申請殘廢給付，經該局
核定其殘廢程度符合農民健康保險殘廢給付標準表第十四項第三等級，應發給八四○
日計新台幣（下同）二八五、六○○元，扣除其八十二年十二月八日初診時視力左眼
失明不給付部分之殘廢給付三六○日計一二二、四○○元，應領殘廢給付四八○日計
一六三、二○○元，勞保局並以原告殘廢後已無法繼續從事農作，依農民健康保險條
例第三十九條規定，保險效力即行終止，而依同條例施行細則第十八條規定，自審定
成殘日八十八年二月一日起逕予退保。原告就勞保局核定退保部分不服，向農民健康
保險監理委員會（下稱監理會）申請審議，經該會以八十八年八月二十四日農監審
字第三二五七號審定書駁回。原告不服，提起訴願、再訴願，遞遭決定駁回，遂向本
院提起行政訴訟，請求恢復其農保資格。茲摘敘兩造訴辯意旨如次：
甲、原告方面：
    原告於言詞辯論期日未到場，惟據其提出之書狀，聲明、陳述如左：
一、聲明：求為判決恢復原告農保資格。
二、陳述：
１、依據農民健康保險條例第三十六條殘廢給付標準表第十四項內容，並無被保險人
    領取殘廢給付後就要求退保之規定。
２、原告雖視覺障害，但手腳正常，生活起居能自理，平日也從事輕便農事工作，包
    括種菜、除草、施肥、水果蔬菜洗滌、剝花生、蒜頭等工作。
３、花蓮門諾醫院開具的殘廢診斷證明書，並沒有提到原告無法工作，勞保局和醫生
    不能用假設來判斷病人有沒有工作能力，應以實際情況來審核，因此請勞保局派
    人來看原告到底有沒有工作能力，以做正確判斷，法律應是講求證據的。
４、綜上陳述，勞保局應恢復原告農保資格。
乙、被告方面：
一、聲明：求為判決駁回原告之訴，訴訟費用由原告負擔。
二、陳述：
１、勞保局係依審定成殘日（八十八年二月一日）之殘廢程度為審核殘廢給付之依據
    ，原告右眼矯正後視力為○‧○一，左眼為無光感，有財團法人台灣基督教門諾
    會醫院開具之殘廢診斷書可稽，其無法從事農作之事實甚明，又類此殘廢程度，
    依專業醫理見解，視力已無法辨別雜草及農作物，應無從事正常農作能力，況從
    事農作易生危險，原告所述可從事農作乙節，顯與殘廢診斷書記載、一般醫理見
    解及農民健康保險條例之相關規定不符，不足採信。另所提可從事剝蒜頭、花生
    及蔬果洗滌等輕便農作，因該等工作顯係僅從旁協助農務，非屬農保法規所指之
    實際農業生產工作，不符農保投保資格。
２、農民健康保險條例第五條第二項暨「從事農業工作農民認定標準及資格審查辦法
    」（修正後為「從事農業工作農民申請參加農民健康保險認定標準及資格審查辦
    法」）均明定非農會會員申請參加農保，需以從事農業工作為要件。「從事農業
    工作農民認定標準及資格審查辦法」第三條第三款第一目（修正後為「從事農業
    工作農民申請參加農民健康保險認定標準及資格審查辦法」第二條第四款第一目
    ）亦規定「自耕農：以本人、配偶、同戶直系血親、翁姑或媳婦所有農地（包括
    農、林、漁、牧用地）平均每人面積○‧一公頃以上或利用耕地以外固定農事設
    施（指室內場地及設備）平均每人面積○‧○五頃以上，從事農業生產者。」是
    被保險人以在該農地或固定農事設施從事農業生產為要件。又行政院農業委員會
    七十九年八月十五日七九農輔字第九一三五二○三Ａ號函釋：「非農會會員申請
    參加農民健康保險係以是否實際從事農業生產工作為認定依據，如僅在家從事剖
    蚵殼工作應不屬於農業生產之一部分；惟若在自有農（漁）地養殖生蚵並從事剖
    蚵殼工作者可視為從事農業生產之一部分，自可依『從事農業工作農民認定標準
    及資格審查辦法』第三條之規定（修正後為『從事農業工作農民申請參加農民健
    康保險認定標準及資格審查辦法』第二條規定）申請加保農民健康保險。」及被
    告七十九年七月三十日台內社字第八二三四一三號函釋：「非農會會員申請參加
    農民健康保險，需以從事農業生產為要件，如僅有時從事巡視或看顧果園、農地
    ，而未實際從事農業生產工作，自不符合『從事農業工作農民認定標準及資格審
    查辦法』第三條第三款第一目（修正後為『從事農業工作農民申請參加農民健康
    保險認定標準及資格審查辦法』第二條第四款第一目）之規定。」。
３、原告訴稱其雖視覺障害，但手腳正常，生活起居能自理，平日也從事輕便農業工
    作乙節。惟農民健康保險係屬職域保險，需以實際從事農業生產工作為要件，且
    各相關法規也有類似規定，原告於八十八年二月一日因青光眼治療矯正後視力為
    右眼○‧○一、左眼為無光感，經財團法人台灣基督教門諾會醫院治療終止審定
    成殘，且診斷無好轉可能，於八十八年二月八日向勞保局申請殘廢給付，勞保局
    參考李應煌因雙眼矯正後視力均為○‧○一之案例，依勞保局特約審查醫師意見
    ：「其應無法從事農作，若從事農作易生危險，若能行動自如或從事農作時，乃
    殘廢鑑定不實」，核定其殘廢程度符合農民健康保險殘廢給付標準表第十四項第
    三等級，並以其未能繼續從事農作為由，依農民健康保險條例第三十九條規定暨
    同條例施行細則第十八條規定，自其審定成殘日逕予退保；據此，農民健康保險
    被保險人雙眼矯正後視力如為○‧○一，監理會及該會聘任醫師亦同意前開專業
    醫理判斷之見解，即類此殘廢程度，視力應已無法繼續從事農作，若從事農作易
    生危險，況原告視力較前舉案例之視力更弱，其無法從事農作之事實甚明。至原
    告所稱可從事剝蒜頭、花生及蔬果洗滌等輕便農作乙節，按原告係以自耕農資格
    （花蓮縣鳳榮地區農會表示，因農會作業疏失，致申報表上資格別未勾選，惟依
    農會所附原告加保資料，原告係持其配偶戴添福之農地參加農保，依實務經驗，
    原告應符合自耕農資格）加保，依「從事農業工作農民認定標準及資格審查辦法
    」（修正後為「從事農業工作農民申請參加農民健康保險認定標準及資格審查辦
    法」）規定，被保險人以在該農地或固定農事設施從事農業生產為要件，而所述
    之該等工作顯係僅從旁協助，非屬農業生產之一部分，況所舉之工作內容並無法
    證明其係在其申請加保之農地從事，自不符合實際從事農業生產工作之加保資格
    。綜上，勞保局依法自其審定成殘日八十八年二月一日起逕予退保，並無不妥。
    審議審定及一再訴願決定，均屬合法且無不當。
    理  由
一、本件原告經合法通知，未於言詞辯論期日到場，核無行政訴訟法第二百十八條準
    用民事訴訟法第三百八十六條各款所列情形，因依被告之聲請，由其一造辯論而
    為判決。
二、依農民健康保險條例第四條第一項規定，農民健康保險由被告設立之中央社會保
    險局為保險人，在中央社會保險局未設立前，業務暫委託勞工保險局辦理，並為
    保險人。又無隸屬關係之機關辦理受託事件所為之行政處分，視為委託機關之行
    政處分，訴願法第七條前段亦有明文。勞工保險局與被告間並無隸屬關係，是勞
    工保險局對原告申請殘廢給付之核定，視為委託機關即被告之行政處分，從而，
    本件應以內政部為被告，合先敘明。
三、按行政訴訟法第四條第一項規定：人民因中央或地方機關之違法行政處分，認為
    損害其權利或法律上之利益，經依訴願法提起訴願而不服其決定者，得向高等行
    政法院提起撤銷訴訟。而撤銷訴訟之提起，應於訴願決定書送達後二個月之不變
    期間內為之，復為行政訴訟法第一百零六條第一項前段所規定。如經過二個月之
    法定不變期間未提起撤銷訴訟者，原行政處分及一再訴願決定即歸確定。本件原
    告係花蓮縣鳳榮地區農會申報加入農民健康保險之被保險人，因青光眼致殘，於
    八十八年二月八日向勞保局申請殘廢給付，經該局核定其殘廢程度符合農民健康
    保險殘廢給付標準表第十四項第三等級，應發給八四○日計二八五、六○○元，
    扣除其八十二年十二月八日初診時視力左眼失明不給付部分之殘廢給付三六○日
    計一二二、四○○元，應領殘廢給付四八○日計一六三、二○○元，勞保局並以
    原告殘廢後已無法繼續從事農作，依農民健康保險條例第三十九條規定，保險效
    力即行終止，而依同條例施行細則第十八條規定，自審定成殘日八十八年二月一
    日起逕予退保。原告就勞保局核定退保部分不服，向監理會申請審議遭駁回後，
    爰提起一再訴願，而於八十九年六月七日收受行政院八十九年六月二日台八十九
    訴字第一六○五一號再訴願決定書。經查原告雖於八十九年七月二十一日向本院
    提起行政訴訟，惟其乃聲明求為判決恢復其農保資格，係提起課予義務訴訟。惟
    勞保局核定原告退保，乃一產生法律上不利益之行政處分，非怠為處分或拒絕申
    請之處分，則原告應聲明求為判決撤銷原處分及一再訴願決定而未為如是聲明，
    矧經本院合法通知，原告於準備程序期日及言詞辯論期日均未到場，致本院無從
    為訴訟關係之適當闡明，則原告未於二個月之法定不變期間內提起撤銷訴訟，原
    行政處分及一再訴願決定即歸確定。從而，原告聲明求為判決恢復其農保資格，
    即無法律上之理由，應予駁回。
據上論結，本件原告之訴為無理由，爰依行政訴訟法第九十八條第三項前段、第二百
十八條、民事訴訟法第三百八十五條第一項前段，判決如主文。
中    華    民    國     九十        年      三      月       十五      日
                               臺 北 高 等 行 政 法 院  第 三 庭
                                           審 判 長 法  官  徐瑞晃
                                                    法  官  李得灶
                                                    法  官  曹瑞卿
右為正本係照原本作成。
如不服本判決，應於送達後二十日內，向本院提出上訴狀並表明上訴理由，如於本判
決宣示後送達前提起上訴者，應於判決送達後二十日內補提上訴理由書（須按他造人
數附繕本）。
中    華    民    國     九十        年      三      月       十五      日
                                                    書記官  方偉皓


司法院資訊處製作；財團法人民間司法改革基金會備份。
